臺灣彰化地方法院刑事判決　　　　　　　95年度訴字第1987號
公　訴　人　臺灣彰化地方法院檢察署檢察官
被　　　告　甲○○
　　　　　　戴夙敏
上列被告因幫助常業詐欺案件，被告甲○○部分原經檢察官聲請
簡易處刑（95年度偵字第6901號），本院員林簡易庭認為有所不
妥，簽請改分為通常訴訟程序審理；被告戴夙敏部分則經檢察官
提起公訴（95年度偵字第857、1788、2421、2676、3448號），
本院認為應予合併審理、合併判決如下：
    主  文
甲○○、戴夙敏均無罪。
    理  由
一、公訴意旨略以：
  (一)被告甲○○部分：
    被告甲○○預見姓名年籍不詳之成年男子向其買受存摺、提
    款卡、印章，將持之遂行財產上犯罪使用，且提供帳戶予他
    人使用，可能遭不詳犯罪集團用以掩飾或隱匿其等因犯常業
    詐欺之重大犯罪所得財物，以避免遭警方查緝，進而便利實
    施常業詐欺等財產犯罪，惟其因缺錢花用，竟基於幫助該不
    詳姓名成年男子及其他成年不詳姓名詐欺集團成員詐欺取財
    及隱匿渠等重大犯罪所得財物之犯意，於民國（下同）95年
    1 月11日左右，在彰化縣彰化市○○路與彰和路路口附近，
    將其所有『彰化市○○路郵局、戶名甲○○（局號0000000
    、帳號0000000號）』帳戶存摺、提款卡（連同密碼），以
    新臺幣（下同）30000元之代價售予該詐欺集團成員之不詳
    姓名成年男子，並以先預付4000元，尾款另行交付之方式，
    售予該詐欺集團成員之不詳姓名成年男子，幫助渠等作為向
    不特定人詐財及為之掩飾犯罪所得財物之用。嗣經彰化縣警
    察局追查黃彥豪、楊政勳、江福義（業經本院95年度訴字
    900號先行判決）等涉犯常業詐欺罪嫌時，循線查獲上情。
  (二)被告戴夙敏部分：
    被告戴夙敏於94年4月至95年1月間，看見報紙分類廣告上所
    刊登收購帳戶存摺及提款卡之廣告，雖預知如將金融帳戶及
    資料提供他人使用，可能遭詐欺集團使用作為詐欺取財及可
    能導致他人作為掩飾或隱匿重大犯罪所得財物或財產利益流
    向之工具，且詐騙規模可能甚為龐大而成為詐欺者恃以維生
    之方式，惟竟因貪圖薄利，基於即使幫助他人常業詐欺、洗
    錢，亦未違背其本意之不確定犯意，先依報上刊登之廣告電
    話，與姓名、年籍不詳之成年男子聯絡後，於不詳之時間、
    地點，以不詳之價格，出售交付『高雄西甲郵局、戶名戴夙
    敏（局號0000000、帳號0000000）』之存款帳戶存摺及提款
    卡、印鑑章予不詳之人。該常業詐欺集團以詐騙方法，詐騙
    林美吟，使林美吟於95年1月4日匯款8萬元、95年1月5
    日匯款8萬元，進入上述戴夙敏之郵局帳戶，旋即遭該常業
    詐欺集團成員提領一空，致生財產損失。
  (三)因認被告甲○○、戴夙敏均犯：刑法第30條、第340條之
    幫助「常業詐欺」罪。洗錢防制法第9條第1項之幫助洗錢
    罪。
二、按關於現行幫助犯之性質，實務及學說多數見解均採：幫助
    犯從屬性之「限制從屬形式」，依限制從屬形式之立場，共
    犯之成立係以正犯行為（主行為）之存在為必要，而此正犯
    行為則須正犯「著手」於犯罪之實行行為，刑法須有處罰正
    犯未遂以上行為之規定，且具備「違法性」始足當之，故本
    案被告交付其帳戶之存摺、提款卡給詐欺集團從事詐欺之行
    為，固然可能成立幫助詐欺罪，但詐欺集團若尚未將該帳戶
    著手供犯罪使用，正犯行為不存在，被告亦無構成幫助犯之
    可能。
三、經查：
  (一)甲○○、戴夙敏出售上述郵局帳戶，經比對往來明細及調閱
    無摺存款單，得知該2帳戶重要往來記錄如下：
┌───────────────────┬───────────────────┐
│甲○○帳戶                            │戴夙敏帳戶                            │
├───────────────────┼───────────────────┤
│94.12.21以後呈現靜止戶狀態，餘額65元。│93.12.25以後呈現呈現靜止戶狀態，餘額  │
│                                      │        608元                         │
│                                      │94.12.25增加語音系統功能              │
│                                      │95.1.4林美吟匯款8萬元，旋即提領一空。 │
│                                      │95.1.5林美吟匯款8萬元，旋即提領一空。 │
│95.1.4掛失補發存摺                    │95.1.6掛失補發存摺                    │
│95.1.11核發晶片卡                     │95.1.11核發晶片卡                     │
│95.1.11增加語音系統功能               │95.1.11增加語音系統功能               │
│95.1.11在線西郵局無摺存款150元        │95.1.11在鳳山五甲郵局無摺存款100元    │
│95.1.11使用台北富邦銀行某提款機跨行提 │95.1.11在華南銀行某提款機跨行提款200元│
│       款200元（另6元手續費）         │       （另6元手續費）                │
│95.1.12之9時16分27秒在草屯郵局無摺存款│95.1.12之9時15分31秒在草屯郵局無摺存款│
│       1萬元                          │         1萬元                        │
│95.1.12在草屯碧山郵局現金提款6000元   │95.1.12在草屯大觀郵局現金提款7000元   │
│95.1.12使用國泰世華銀行華某提款機跨行 │95.1.12使用國泰世華銀行某提款機跨行提 │
│       提款4000元（另6元手續費）      │       款3000元（另6元手續費）        │
│95.1.17掛失                           │95.1.23掛失                           │
└───────────────────┴───────────────────┘
  (二)被告甲○○於95年7月17日警訊筆錄（95偵字第6901號卷第3
    頁）中供述：「.. 我是於95年1月11日左右，在彰化市○○
    路與彰和路附近，販售給詐騙集團。」等語，交付帳戶之時
    間地點，與上述95年1月11日在彰化線西郵局存款150元、跨
    行提款200元之時間地點吻合，可認定該150元無摺存款是測
    試帳戶使用，並非被害人匯款。又被告戴夙敏95年1月11日
    辦理核發晶片卡、增加語音系統功能，旋即在鳳山五甲郵局
    內有100元無摺存款，及在某華南銀行提款機200元跨行提款
    ，亦可認定為測試帳戶，並非被害人匯款。
  (三)上述2個帳戶95年1月12日同樣在草屯郵局有各1萬元之無摺
    存款，經本院調閱該二份無摺存款單影本，雖無存款人資料
    ，但發現筆跡極為類似，應屬同一人筆跡，且存款時間各為
    9時15分31秒、9時16分27秒，相距不到一分鐘時間，承辦人
    都是「陳火練」，應該是同一人在同一櫃臺一次交付二張無
    摺存款單，由同一櫃員先後輸入電腦製作完成。而提款方式
    亦有雷同，均是當日在南投縣草屯鎮之郵局現金提款，再同
    樣利用國泰世華銀行提款機跨行提款。由存款時間地點，與
    提款時間地點，均有密切關連來判斷，應可認定是詐欺集團
    成員在南投草屯鎮境內測試帳戶之行為，並非被害人匯入各
    1萬元。
  (四)又本件警方針對江福義詐欺集團進行監聽時，發現如下時間
    之簡訊，發話基地台都在南投縣草屯鎮（均詳本院卷內）：
┌──────────────────────────┐
│95年1月12日11時57分4秒0000000000之譯文              │
│集團成員0000000000→簡訊→0000000000江福義          │
│內容『高雄四甲郵局0000000 0000000戴夙敏：6622』     │
├──────────────────────────┤
│95年1月12日11時57分46秒譯文（本院卷內）             │
│集團成員0000000000→簡訊→0000000000江福義          │
│內容『彰化曉陽路郵局0000000 0000000、甲○○：9231』 │
└──────────────────────────┘
    應是歹徒測試完畢該帳戶後，向江福義回報之簡訊，更可證
    明本集團是95年1月11日至95年1月12日11時57分前，在各地
    密集測試帳戶，95年1月12日11時57分以後才向江福義回報
    此2帳戶狀態正常，預備利用此2帳戶對被害人施行詐術。
  (五)甲○○帳戶內已無其他疑似被害人之匯款進入；而唯一可疑
    的是戴夙敏帳戶內之95年1月4日、95年1月5日之林美吟各匯
    入8萬元，是否為受詐欺而匯款？經本院95年11月8日發文
    命警方對林美吟製作警訊筆錄，林美吟拒絕接受警訊。本院
    於審理期日依職權傳喚林美吟，林美吟亦拒不到庭。事證有
    疑，應利於被告。無被害人之指訴，即無法證明有受詐欺之
    事實。依據戴夙敏上述帳戶明細，95年1月6日才補發新存
    摺、95年1月11日核發新晶片卡，依照偵辦此種案件的經驗
    ，顯可疑是為了出售存簿才進行的補發新摺及發晶片卡動作
    ，但為何發生在上述各8萬元存款之後？與此類案件犯罪手
    法矛盾！再比對上述監聽譯文之簡訊，95年1月12日測試
    完成後才回報集團首腦江福義，如果95年1月4日、95年1月5
    日上述二筆匯款是詐欺犯罪，則犯罪已經完成，只要趕緊將
    相關證據丟掉即可，集團成員又何必相隔數日後傳簡訊回報
    帳戶的資料？基於上述原因，並無證據證明95年1月4日、
    5 日各匯款8萬元是受詐騙所為，林美吟亦拒不到庭，在證
    據不足之情形下，無從證明正犯已著手對被害人施行詐術，
    而刑法第339條、第340條並不處罰預備犯。無正犯即無從犯
    ，被告二人尚無觸犯幫助詐欺或幫助常業詐欺之犯罪可言。
  (六)起訴書雖然追訴被告刑法第30條、第340條、洗錢防制法第9
    條第1項之幫助常業詐欺罪、幫助洗錢罪之牽連犯。然本件
    被告提供之帳戶，尚未被利用向任何被害人詐財使用，僅屬
    預備階段；雖然江福義集團蒐集許多人頭帳戶，但提供帳戶
    之人彼此並不相識，提供之人僅能預見自己帳戶被不法使用
    ，並不能預見其他人帳戶被如何使用，不應苛責令其就他人
    提供帳戶衍生之犯行負責，否則將是不當擴張刑罰範圍。正
    如刑法中並無「共同幫助」「共同教唆」概念，其學理是認
    為：「從犯」的概念已經是擴張刑罰事由，若加上「共同」
    之概念，令參與一部從犯行為者均需對全部從犯行為之結果
    負責，將是把刑罰之範圍擴張再擴張，將會違反罪刑相當原
    則，而有違憲之虞！至於檢察官追訴被告二人涉犯洗錢防制
    法部分，因為並非犯罪成立後另一洗錢行為，此部分亦屬罪
    嫌不足。
四、此外，查無其他證據足以證明被告二人涉有幫助常業詐欺、
    幫助洗錢之犯罪，既不能證明被告犯罪，即應為被告均無罪
    之諭知。
五、適用法條：刑事訴訟法第301條第1項。
本案經檢察官鮑慧忠到庭執行職務。
中　　華　　民　　國　　96　　年　　4　　月　　11　　日
                  刑事第三庭    審判長法官  林欽章
                                法      官  姚銘鴻
                                法      官  葉明松
以上正本證明與原本無異。
如不服本判決，應於判決送達後10日內，向本院提出上訴狀（ 須
附繕本 ）。
中　　華　　民　　國　　96　　年　　4　　月　　11　　日
                                書  記  官  于淑真
